ACORDAO-COMPLETO-2439125

ACÓRDÃO 3033/2021 ATA 5/2021 - SEGUNDA CÂMARA

VISTOS, relatados e discutidos estes autos de tomada de contas especial, em que se aprecia recurso de reconsideração interposto pela Cooperativa Agrícola Butiá Ltda. contra o Acórdão 3092/2019-TCU-Segunda Câmara, por meio do qual este Tribunal julgou irregulares as contas da entidade e de seu dirigente, condenando-os em débito solidário em débito e multa, em razão do não encaminhamento da prestação de contas final do Contrato de Repasse 281.930-71/2008, celebrado com o Ministério do Desenvolvimento Social e Agrário (MDA) , destinado a apoiar ações de assistência técnica e extensão rural na Microrregião das Missões, Rio Grande do Sul.
		ACORDAM os Ministros do Tribunal de Contas da União, reunidos em sessão da Segunda Câmara, diante das razões expostas pelo relator, em:
		9.1 nos termos dos arts. 32, inciso I e 33, da Lei 8.443/1992, conhecer do presente recurso, para, no mérito, dar-lhe provimento parcial, para afastar o débito imputado aos responsáveis por meio do item 9.2 bem como a multa individual aplicada pelo item 9.3, ambos do Acórdão 3092/2019-TCU-Segunda Câmara;
		9.2. aplicar ao Sr. Luís Blasio Wammes e à Cooperativa Agrícola Butiá Ltda multa individual no valor de R$ 3.500,00 (três mil e quinhentos reais) , com fundamento no artigo 58, I, da Lei 8.443/1992. 
		9.3 dar ciência desta deliberação à recorrente e demais interessados no processo, informando que o teor integral das peças que o integram poderá ser obtido no endereço eletrônico www.tcu.gov.br/acordaos e que o acesso às demais peças do processo pode ser obtido no endereço eletrônico deste Tribunal, opção "vista eletrônica".

Recurso de reconsideração contra decisão que julgou irregulares as contas do recorrente, condenou-o em débito e aplicou-lhe multa em razão do não encaminhamento de prestação de contas do contrato de repasse celebrado com o Ministério do Desenvolvimento Social e Agrário (MDA).

Segunda Câmara

Secretaria Especial de Agricultura Familiar e Desenvolvimento Agrário.

3. Interessados/Responsáveis/Recorrentes:
3.1. Interessado: Secretaria Executiva do Ministério do Desenvolvimento Social e Agrário (extinta) 
3.2. Responsáveis: Cooperativa Agricola Butia Ltda (05.120.965/0001-31); Luis Blasio Wammes (XXX.666.470-XX)
3.3. Recorrente: Cooperativa Agricola Butia Ltda (05.120.965/0001-31).

13.1. Ministros presentes: Bruno Dantas (Presidente), Aroldo Cedraz e Raimundo Carreiro (Relator).
13.2. Ministro-Substituto convocado: Marcos Bemquerer Costa.
13.3. Ministro-Substituto presente: André Luís de Carvalho.

ACORDAO-COMPLETO-2558861

Acórdão de Relação 8272/2022 - Segunda Câmara

Acórdão de Relação

RAIMUNDO CARREIRO

Ministra Ana Arraes.

Trata-se de tomada de contas especial instaurada pela Caixa Econômica Federal (CEF) em desfavor da Cooperativa Agrícola Butiá Ltda./Cooperbutiá e de Luís Blasio Wammes, então Presidente da entidade, em razão do não encaminhamento de prestação de contas do Contrato de Repasse 281.930-71/2008, celebrado com o Ministério do Desenvolvimento Social e Agrário (MDA) , destinado a apoiar a execução de ações de assistência técnica e extensão rural.
2.		Examina-se, nesta oportunidade, recurso de reconsideração interposto pela Cooperativa Agrícola Butiá Ltda., contra o Acórdão 3092/2019-TCU-Segunda Câmara (peça 42) , de relatoria da Ministra Ana Arraes. Transcrevo a seguir, com ajustes de forma, a instrução lavrada pela Secretaria de Recursos-Serur (peça 92) , cuja proposta de encaminhamento foi endossada pelo dirigente daquela Unidade e pelo Parquet especializado, na pessoa do Procurador Lucas Rocha Furtado (peça 94) .
"INTRODUÇÃO 
1. Trata-se de recurso de reconsideração interposto pela Cooperativa Agrícola Butiá Ltda. (peça 54) , contra o Acórdão 3092/2019-TCU-Segunda Câmara (peça 42) , de relatoria da Ministra Ana Arraes, vazada nos seguintes termos: 
9.1. julgar irregulares as contas de Luís Blasio Wammes e da Cooperativa Agrícola Butiá Ltda.; 
9.2. condená-los, solidariamente, ao recolhimento aos cofres do Tesouro Nacional dos débitos indicados a seguir, atualizados monetariamente e acrescidos de juros de mora das datas indicadas até o pagamento: 
	     Data 
	 Valor (R$) 
	     Data 
	 Valor (R$) 

	18/8/2009 
	11.455,34 
	1/2/2011 
	17.645,00 

	22/9/2009 
	13.662,50 
	21/6/2011 
	10.639,03 

	20/10/2009 
	9.371,00 
	22/7/2011 
	15.756,20 

	9/11/2009 
	9.300,00 
	30/3/2012 
	2.815,58 

	4/12/2009 
	9.087,50 
	18/12/2015 
	 (19.262,61) 

	30/4/2010 
	40.117,50 
	23/12/2015 
	 (18,27) 

	30/6/2010
	14.722,12
		
9.3. aplicar-lhes multas individuais de R$ 140.000,00 (cento e quarenta mil reais) , a serem recolhidas aos cofres do Tesouro Nacional, com atualização monetária calculada da data deste acórdão até a data do pagamento, se este for efetuado após o vencimento do prazo abaixo estipulado; 
9.4. fixar prazo de 15 (quinze) dias, a contar das notificações, para comprovação, perante o Tribunal, do recolhimento das dívidas acima imputadas; 
9.5. autorizar a cobrança judicial das dívidas, caso não atendidas as notificações; 
9.6. autorizar o pagamento das dívidas em até 36 (trinta e seis) parcelas mensais consecutivas, caso venha a ser solicitado pelos responsáveis antes do envio do processo para cobrança judicial; 
9.7. fixar o vencimento da primeira parcela em 15 (quinze) dias, a contar do recebimento das notificações, e o das demais a cada 30 (trinta) dias, com incidência dos respectivos encargos legais sobre o valor de cada parcela; 
9.8. alertar aos responsáveis que a inadimplência de qualquer parcela acarretará vencimento antecipado do saldo devedor; 
9.9. enviar cópia deste acórdão ao procurador-chefe da Procuradoria da República no Estado do Rio Grande do Sul, para as providências cabíveis, com base no art. 16, § 3o, da Lei 8.443/1992; 
9.10. dar ciência desta deliberação aos interessados. 
HISTÓRICO 
2.	Trata-se de tomada de contas especial instaurada pela Caixa Econômica Federal (CEF) em desfavor da Cooperativa Agrícola Butiá Ltda. (Cooperbutiá) e de Luís Blasio Wammes, então presidente da entidade, em razão do não encaminhamento de prestação de contas do Contrato de Repasse 281.930-71/2008, celebrado com o Ministério do Desenvolvimento Social e Agrário (MDA) .  
2.1.	O contrato de repasse teve por finalidade apoiar a execução de ações de Assistência Técnica e Extensão Rural (Ater) , dirigidas ao fortalecimento e ao desenvolvimento sustentável da agricultura familiar da Microrregião das Missões, no Rio Grande do Sul. O valor total dos recursos, a preços históricos, somou R$ 165.489,00, sendo R$160.529,00 de responsabilidade da União e R$ 4.960,00 de contrapartida da entidade contratada. O ajuste vigeu no período de 31/12/2008 a 30/3/2012. 
2.2.	Regularmente citados pela omissão no dever de prestar contas, Luís Blasio Wammes permaneceu silente e a Cooperbutiá apresentou defesa, informando que estava em contato com o MDA para ajustar e finalizar a prestação de contas, além de ter solicitado ao concedente que realizasse visita de monitoramento. 
2.3.	A defesa apresentada foi rejeitada, pois não estava embasada em documentos. Ao final, as contas foram julgadas irregulares, com imputação de débito solidário e multas individuais. 
2.4.	Irresignada, a Cooperbutiá interpôs recurso de reconsideração (peça 54) . 
2.5.	Para subsidiar o exame do recurso, foi realizada diligência prévia junto ao órgão concedente (peças 81-82) , respondida por meio da peça 89. 
ADMISSIBILIDADE 
3. O exame preliminar de admissibilidade às peças 59-60 - acolhido pelo Exmo. MinistroRelator ad quem em despacho à peça 62 - concluiu por conhecer do recurso, sem atribuição de efeito suspensivo, por restar intempestivo mas conter fatos novos. 
MÉRITO 
4.	Delimitação 
4.1. Constitui objeto do recurso verificar se a documentação apresentada pelo responsável possui o condão de afastar a caracterização de omissão no dever de prestar contas. 
5.	Da comprovação da regularidade das contas e atendimento ao objeto pactuado 
5.1. A recorrente argumenta que o ente concedente realizou visita de monitoramento e atestou a execução física do ajuste, conforme parecer técnico juntado à peça 54, p. 7-10. Colaciona também relatório de execução de atividades (peça 54, p. 11-23) , com itens e valores supostamente aplicados. 
5.2. Informa que a visita foi agendada para 15/5/2018, tendo ocorrido nesta data, e o parecer técnico foi juntado ao processo de análise das contas em 19/2/2019. Entende que o débito imputado não poderia ser executado, considerando que a análise das contas ainda não foi concluída. 
5.3. Com vistas a subsidiar o exame do recurso, preliminarmente foi realizada diligência junto ao órgão concedente, para que informasse sobre a análise da suposta prestação de contas informada pela recorrente. 
5.4. Em resposta, o Ministério da Agricultura, Pecuária e Abastecimento (Mapa) apresentou a resposta contida na peça 89. Informou que (p. 1) : 
Neste sentido inicialmente esclarecemos que este instrumento por se tratar de um Contrato de Repasse, tem sua responsabilidade administrativa compartilhada entre o MAPA e a Caixa, tendo em vista que esta atua como mandatária da união, sendo responsável pela verificação da execução da financeira, o MAPA cuida da parte da execução física das atividades, como sucessor do Ministério do Desenvolvimento Agrário - MDA, origem dos recursos. 
No que tange à prestação de contas física, informamos que esta já foi analisada e aprovada pelo MAPA, sendo que o REA foi enviado à Caixa em cinco de agosto de 2019, por meio do Ofício 61 2019/DATER/SAF/MAPA. 
No sentido de nos informarmos melhor demandamos a entidade quanto ao andamento da prestação de contas financeira, foi-nos informado que esta já foi analisada e aprovada pela Caixa. 
Análise 
5.5. Em essência, restou configurado nos autos a omissão na prestação de contas dos recursos recebidos no âmbito do Contrato de Repasse 281.930-71/2008, celebrado com o Ministério do Desenvolvimento Social e Agrário (MDA) , sendo imputado débito pela totalidade dos recursos repassados e multa. 
5.6. A recorrente sustenta que as contas foram prestadas posteriormente, tendo sido realizada visita técnica que atestou a execução do ajuste. Nesse sentido juntou parecer técnico da visita técnica, que concluiu (peça 54, p. 9) : 
Diante da análise dos autos verificamos que a entidade enviou o material referente a execução das atividades: listas de presenças às atividades coletivas; fichas de visitas às propriedades - atividades individuais; documentação fotográfica; bem como apresentou o relatório descritivo de execução físico-financeiro final; esses documentos subsidiaram nossa análise e se mostram compatíveis com as informações contidas no REA. 
Considerando o disposto, informamos que o objeto do instrumento foi atingido (...) 
5.7. 	Essa informação foi confirmada por meio de diligência realizada junto ao Mapa, que atestou a aprovação da prestação de contas sob os aspectos físico e financeiro (peça 89) . 
5.8. Às peças 88 e 90, a recorrente juntou e-mail recebido da Caixa Econômica, que informa sobre a aprovação das contas sob o aspecto financeiro. 
5.9. A partir destas informações, cabe reconhecer a aprovação das contas pela Caixa Econômica Federal e pelo Mapa. 
5.10. Ressalva-se, no entanto, que nos termos da Cláusula 12ª do Contrato de Repasse (peça 6, p. 13) , o prazo para apresentação das contas era de trinta dias após término da vigência do ajuste. O prazo final de vigência foi prorrogado para 30/3/2012, conforme cópia do DOU 189, de 30/9/2011, contido à peça 7, p. 2. 
5.11. 	As contas finais deveriam ter sido prestadas até 30/4/2012, o que não ocorreu. Conforme assinalado pelo parecer da Caixa juntado à peça 2, p. 8-10: 
6. O fato que enseja a instauração de TCE é a ausência da prestação de contas final dos valores desbloqueados e utilizados pelo tomador, além da prestação parcial dos valores utilizados na terceira parcela liberada, onde o montante usufruído totaliza a quantia de RS 46.855,81. Também não houve a apresentação do REA final devidamente homologado pelo MDA. 
5.12. Em resposta à citação desta Corte colacionada à peça 33, a recorrente informou em 8/5/2018 que estava "dialogando com o Ministério do Desenvolvimento Agrário (MDA) , atual Secretaria Especial de Agricultura Familiar e do Desenvolvimento Agrário (SEAFDA) , com vistas a ajustar e finalizar a prestação de contas do Contrato de Repasse 281.930-71/2008, Siafi 648565, celebrado entre o MDA/SEAFDA e a Cooperativa". 
5.13. Não foi apresentado na defesa (peça 33) e no recurso (peça 54) qualquer motivo para justificar o atraso na apresentação das contas. 
5.14. A responsável apresentou a prestação de contas reclamada apenas na fase externa da TCE. Somente foi possível atestar a sua aprovação no presente grau recursal, após condenação inicial proferida pelo acórdão recorrido.  
5.15. A jurisprudência deste Tribunal considera que "a apresentação intempestiva de documentação comprovando a boa e regular aplicação dos recursos financeiros recebidos da União elide o débito, mas não afasta a omissão inicial do gestor, ensejando a irregularidade das contas com a aplicação de multa ao responsável" (Acórdão 4838/2017-TCU-Segunda Câmara, relatoria do Ministro Marcos BemQuerer) . 
5.16. A omissão dos responsáveis em apresentar as contas no prazo estipulado e o silêncio na justificativa para o atraso caracterizou descumprimento aos termos do contrato de repasse e resultou em ônus para a administração pública. Foi necessário a autuação de processo de tomada de contas especial, cobrança no âmbito do controle interno e neste Tribunal. 
5.17. Com estas considerações, remanesce a irregularidade das contas, com afastamento do débito e adequação do valor da multa, considerando apenas o atraso na apresentação das contas. 
CONCLUSÃO 
6.	Da análise, conclui-se que as contas dos gestores foram aprovadas pela Caixa e pela entidade concedente, cabendo afastar o débito imputado pela decisão recorrida. 
6.1.	A apresentação intempestiva de documentação comprovando a boa e regular aplicação dos recursos elide o débito, mas não afasta a omissão inicial do gestor, ensejando a irregularidade das contas, nos termos da jurisprudência deste Tribunal (Acórdão 4838/2017-TCU-Segunda Câmara, relatoria do Ministro Marcos BemQuerer) . 
6.2.	Considerando-se que a multa aplicada aos responsáveis teve por fundamento o montante do débito (art. 57 da Lei 8.443/1992) , é de se adequar o valor desta sanção considerando a irregularidade de atraso na apresentação das contas, com fundamento no artigo 58 da mesma Lei. 
PROPOSTA DE ENCAMINHAMENTO 
7. Ante o exposto, submete-se o presente exame à consideração superior, propondo-se, com fundamento nos artigos 32, inciso III, e 35 da Lei 8.443/1992: 
a) conhecer do recurso e, no mérito, dar-lhe provimento parcial, para: 
a.1) afastar o débito imputado pelo acórdão recorrido, com manutenção do julgamento pela irregularidade das contas; e 
a.2) adequar o valor da multa à irregularidade de atraso na prestação de contas, com fundamento no artigo 58 da Lei 8.443/1992. 
 b) dar ciência da decisão à recorrente e aos demais interessados.  	 
É o relatório.

8.1. Guilherme Lopes Mair (32261/OAB-DF) e outros, representando Caixa Econômica Federal.

Subprocurador-Geral Lucas Rocha Furtado.

TOMADA DE CONTAS ESPECIAL. CONTRATO DE REPASSE. MAPA. AÇÕES DE ASSISTÊNCIA TÉCNICA E EXTENSÃO RURAL. OMISSÃO NO DEVER DE PRESTAR CONTAS. CONTAS IRREGULARES. DÉBITO SOLIDÁRIO. MULTAS. DILIGÊNCIA. PRESTAÇÃO DE CONTAS FINAL INTEMPESTIVA. APROVAÇÃO PELO CONCEDENTE SOB O ASPECTO FÍSICO E FINANCEIRO. MANUTENÇÃO DA IRREGULARIDADE RELATIVA À OMISSÃO. MULTA. AFASTAMENTO DO DÉBITO. PROVIMENTO PARCIAL.

TOMADA DE CONTAS ESPECIAL (TCE)

Secretaria de Recursos (Serur); Secretaria de Controle Externo de Tomada de Contas Especial (SecexTCE).

Relato o presente recurso em razão de sorteio realizado nos termos dos arts. 21 e 22 da Resolução TCU 175/2005 (peça 14) .
2.	Trata-se de recurso de reconsideração interposto pela Cooperativa Agrícola Butiá Ltda., contra o Acórdão 3092/2019-TCU-Segunda Câmara, relatora a Ministra Ana Arraes, por meio do qual o Tribunal julgou tomada de contas especial instaurada pela Caixa Econômica Federal (CEF) em desfavor da Cooperativa Agrícola Butiá Ltda. (Cooperbutiá) e de Luís Blasio Wammes, então Presidente da entidade, em razão do não envio da prestação de contas do Contrato de Repasse 281.930-71/2008, Siafi 648565, celebrado com o Ministério do Desenvolvimento Social e Agrário (MDA) , com o objetivo de apoiar a execução de ações de Assistência Técnica e Extensão Rural (Ater) , dirigidas ao fortalecimento e ao desenvolvimento sustentável da agricultura familiar da Microrregião das Missões, no Rio Grande do Sul.
3.	O contrato teve vigência no período de 31/12/2008 a 30/3/2012 (peça 7, p. 2) , e o valor histórico dos recursos envolvidos foi de R$ 165.489,00, sendo R$160.529,00 de responsabilidade da União e R$ 4.960,00 de contrapartida da entidade contratante. Foram apresentadas contas parciais da primeira e segunda parcelas, as quais foram aprovadas e homologadas pelo Órgão concedente, restando pendentes as contas relativas à terceira parcela e o relatório final, conforme relatório do tomador de contas (peça 10, p. 11-15) .
4.	Instaurada a tomada de contas especial, em virtude da não apresentação da prestação de contas final do ajuste, os responsáveis foram regularmente citados, no âmbito do TCU, pela omissão no dever de prestar contas, sendo que Luís Blasio Wammes permaneceu silente e a Cooperbutiá apresentou defesa, informando que estava em contato com o MDA para ajustar e finalizar a prestação de contas, além de ter solicitado ao concedente que realizasse visita de monitoramento. Como os argumentos não estavam embasados em documentação idônea, as razões de justificativa não foram aceitas, e as contas foram julgadas irregulares, com imputação de débito solidário e multas individuais.
5.	Presentes os requisitos de admissibilidade fixados nos arts. 32, inciso I e 33, da Lei 8.443/1992, impõe-se o conhecimento do recurso, sem efeito suspensivo, em ratificação ao despacho por mim proferido à peça 62.
6.	O recorrente argumenta, basicamente, que o Órgão concedente realizou visita de monitoramento em 15/5/2018, e teria atestado a execução física do ajuste, estando a análise financeira pendente de conclusão, motivo pelo qual a Serur propôs, preliminarmente à análise de mérito, a realização de diligência junto ao Ministério concedente para que se pronunciasse sobre a prestação de contas enviada intempestivamente e eventuais vistorias realizadas.
7.	Com efeito, a resposta do Ministério da Agricultura, Pecuária e Abastecimento deu conta de que a referida prestação de contas foi analisada e aprovada pelo referido Órgão, sob os aspectos físico e financeiro, e que o relatório fora enviado à Caixa em 5/8/2019 (peça 89) .
8.	A Caixa, por seu turno, às peças 88 e 90, comunicou a aprovação das contas sob o aspecto financeiro.
9.	Acompanho as conclusões da Serur, secundadas pelo MP/TCU, no sentido de reconhecer a boa e regular aplicação dos recursos transferidos e afastar o débito, ao tempo em que a omissão inicial do gestor em prestar contas não pode ser desconsiderada, o que enseja o julgamento pela irregularidade das presentes contas, nos termos da jurisprudência deste Tribunal, com aplicação de multa, agora com base no art. 58 da Lei Orgânica desta Corte.
10.	Não é outra a jurisprudência do TCU, no sentido de que a apresentação intempestiva de documentação comprovando a boa e regular aplicação dos recursos financeiros recebidos da União pode elidir o débito, mas não afasta a omissão inicial do gestor, salvo atenuantes devidamente justificadas, ensejando a irregularidade das contas com a aplicação de multa ao responsável (v.g. Acórdão 11917/2020-TCU-Segunda Câmara, de minha relatoria, 4.838/2017-TCU-2ª Câmara, rel. Min. Marcos Bemquerer e 1.217/2019-TCU-Plenário, rel. Min. Walton Alencar Rodrigues) .
11.	Enfatizo, por fim, que não ficou demonstrado nos autos qualquer motivo razoável para que o responsável não apresentasse as contas relativas à última parcela do contrato no prazo determinado, qual seja até a data de 30/4/2012, conforme cláusula décima-segunda do contrato (peça 6, p. 13) combinada com o último termo aditivo (peça 7, p. 2) , o que só veio a ocorrer seis anos depois, em 2018 (peça 54) . 
Por tudo que expus, VOTO por que o Tribunal adote o Acórdão que ora submeto à apreciação deste Colegiado
TCU, Sala das Sessões Ministro Luciano Brandão Alves de Souza, em 2 de março de 2021.
RAIMUNDO CARREIRO 
Relator